臺灣苗栗地方法院民事裁定　　　　　　　99年度監宣字第78號
聲　請　人　林束梅
相　對　人　羅順南
上列聲請人聲請對相對人為監護宣告事件，本院裁定如下：
    主  文
宣告相對人羅順南（民國七十九年八月二十四日出生，身分證統
一編號：Ｚ000000000號）為受輔助宣告之人。
選定聲請人林束梅（民國五十五年一月二十二日出生，身分證統
一編號：Ｚ000000000號）為受輔助宣告之人之輔助人
。
除民法第十五條之二第一項第一款至第六款所定之行為外，受輔
助宣告之人於辦理信用卡、手機之事項，亦應經輔助人同意。
程序費用新臺幣壹仟元由受輔助宣告之人負擔。
    理  由
一、按對於因精神障礙或其他心智缺陷，致其為意思表示或受意
    思表示，或辨識其意思表示效果之能力，顯有不足者，法院
    得因本人、配偶、四親等內之親屬、最近一年有同居事實之
    其他親屬、檢察官、主管機關或社會福利機構之聲請，為輔
    助之宣告，民法第15條之1 第1 項定有明文。次按法院對於
    監護之聲請，認為未達民法第14條第1 項之程度，而有輔助
    宣告之原因者，得依聲請或依職權以裁定為輔助之宣告，民
    事訴訟法第624 條之3 第1 項亦有明文規定。
二、本件聲請意旨略以：聲請人為相對人之母，相對人自幼罹患
    智能障礙，雖經送醫診治，仍不見起色，近日甚且因遭人矇
    騙而損失錢財，為此請求宣告相對人為受監護宣告之人，並
    限制相對人於申辦信用卡、金融機構開戶（郵局除外）、更
    換郵局存摺、印鑑及身分證、申請及更換手機、擔任保證人
    等事項，亦應經監護人同意等語，並提出戶口名簿、相對人
    之中華民國身心障礙手冊等件為證。另經本院於民國100 年
    1 月7 日實施鑑定程序，並於鑑定人即大千綜合醫院何仁琦
    醫師前訊問相對人；相對人意識清楚，態度合作，但思考反
    應稍慢，認知功能差，且簡易計算能力不佳，有勘驗筆錄在
    卷可稽。另經鑑定人鑑定結果：相對人自幼即可能有智能上
    問題，而造成發展過程遲緩的情形，其學習能力差，領有智
    能障礙手冊。相對人因持續有思考鬆散，現實感不佳，判斷
    力及理解力受損，加上測驗表現差，符合輕度智能障礙之特
    徵，故診斷為「智能障礙」。相對人認知功能不佳，對於外
    界刺激的理解及判斷能力不佳，雖可維持簡單的自理功能與
    工作，但其人際互動上的判斷，對於事物的判斷與推理能力
    差，因此建議相對人於執行一些決定時，需他人協助，以維
    護相對人的最佳權益。整體而言，在智能障礙影響下，相對
    人之「辨別行為是非」及「依辨別而為行為」之能力差，目
    前相對人之精神狀態已達「精神耗弱」，辨識其意思表示效
    果之能力顯有不足，無法妥善處理自己事務之程度，未來改
    善之機會不高，故符合輔助宣告之標準等語，此有大千綜合
    醫院南勢分院精神鑑定報告書1 份在卷可稽。從而，自堪認
    相對人非完全不能辨識其意思表示之效果，未達應受監護宣
    告之程度，然其辨識能力顯有不足，故聲請人聲請監護宣告
    ，核屬無據，惟相對人仍有受輔助宣告之必要，爰依職權宣
    告相對人為受輔助宣告之人。
三、又按受輔助宣告之人，應置輔助人。法院為輔助之宣告時，
    應依職權就配偶、四親等內之親屬、最近一年有同居事實之
    其他親屬、主管機關、社會福利機構或其他適當之人選定一
    人或數人為輔助人。法院為前項選定及指定前，得命主管機
    關或社會福利機構進行訪視，提出調查報告及建議。輔助之
    聲請人或利害關係人亦得提出相關資料或證據，供法院斟酌
    ，民法第1113條之1 第1 項、第1113條之1 第2 項準用同法
    第1111條定有明文。末按輔助宣告之裁定，應同時選定輔助
    人，並附理由，民事訴訟法第624 條之1 第3 項準用同法第
    604 條第1 項亦有明文規定。本院審酌相對人無配偶，而聲
    請人為相對人之母，且有意願擔任相對人之輔助人，足認由
    其擔任相對人之輔助人，應可善盡保護相對人權益之責任，
    爰依前揭規定，選定聲請人為相對人之輔助人。
四、末按受輔助宣告之人為下列行為時，應經輔助人同意。但純
    獲法律上利益，或依其年齡及身分、日常生活所必需者，不
    在此限：一、為獨資、合夥營業或為法人之負責人。二、為
    消費借貸、消費寄託、保證、贈與或信託。三、為訴訟行為
    。四、為和解、調解、調處或簽訂仲裁契約。五、為不動產
    、船舶、航空器、汽車或其他重要財產之處分、設定負擔、
    買賣、租賃或借貸。六、為遺產分割、遺贈、拋棄繼承權或
    其他相關權利。七、法院依前條聲請權人或輔助人之聲請，
    所指定之其他行為。第78條至第83條規定，於未依前項規定
    得輔助人同意之情形，準用之。第85條規定，於輔助人同意
    受輔助宣告之人為第1 項第1 款行為時，準用之，民法第15
    條之2 第1 項至第3 項定有明文。本件聲請人主張相對人曾
    受他人欺騙而購買手機及騙取錢財等語，另依前開精神鑑定
    報告書所載相對人之生活史及疾病史：相對人目前獨自在外
    租屋，生活可自理，對於金錢使用不當，容易與陌生人互動
    ，相信他人，較無戒心，曾被騙買下手機及領取存款等語。
    本院審酌相對人為輕度智能障礙，對於金錢使用判斷力不佳
    ，且樂於與陌生人接觸，易輕信他人，上開民法第15條之2
    第1 項第1 款至第6 款所列舉之行為，恐未能周延保護相對
    人之權益，爰依聲請人之請求，一併限制相對人於辦理信用
    卡、手機等事項，亦應經輔助人同意，以維相對人權益，爰
    裁定如主文第3 項所示。又前開規定立法理由為因受輔助宣
    告之人僅係因精神障礙或其他心智缺陷，致其為意思表示或
    受意思表示，或辨識其所為意思表示效果之能力，顯有不足
    ，並不因輔助宣告而喪失行為能力，惟為保護其權益，於為
    「重要之法律行為」時，始須應經輔助人同意。至聲請人另
    聲請限制相對人更換郵局存摺、印鑑及身分證等事項，核均
    屬行政程序事項，非法律行為，並無限制之必要，附此敘明
    。
五、依民事訴訟法第624 條之1 第3 項、第608 條第1 項，裁定
    如主文。
中    華    民    國    100   年     2    月    23    日
                  家事法庭    法  官  曾明玉
以上正本係照原本作成。
如不服本裁定關於選定輔助人部分，應於送達後十日內向本院提
出抗告狀，並繳納抗告費新臺幣壹仟元；其餘關於宣告輔助之部
分，不得抗告。
                              書記官  黃惠雯
中    華    民    國    100   年     2    月    23    日
附錄：
民法第十五條之二：
受輔助宣告之人為下列行為時，應經輔助人同意。但純獲法律上
利益，或依其年齡及身分、日常生活所必需者，不在此限：
一、為獨資、合夥營業或為法人之負責人。
二、為消費借貸、消費寄託、保證、贈與或信託。
三、為訴訟行為。
四、為和解、調解、調處或簽訂仲裁契約。
五、為不動產、船舶、航空器、汽車或其他重要財產之處分、設
    定負擔、買賣、租賃或借貸。
六、為遺產分割、遺贈、拋棄繼承權或其他相關權利。
七、法院依前條聲請權人或輔助人之聲請，所指定之其他行為。
第七十八條至第八十三條規定，於未依前項規定得輔助人同意之
情形，準用之。
第八十五條規定，於輔助人同意受輔助宣告之人為第一項第一款
行為時，準用之。
第一項所列應經同意之行為，無損害受輔助宣告之人利益之虞，
而輔助人仍不為同意時，受輔助宣告之人得逕行聲請法院許可後
為之。